【裁判字號】    90,簡上,40
【裁判日期】    900518
【裁判案由】    返還土地
【裁判全文】
臺灣臺南地方法院民事判決                            九十年度簡上字第四○號
    上  訴  人  甲○○
    被上訴人    乙○○
    訴訟代理人  丙○○
右當事人間請求返還土地事件，上訴人對於中華民國八十九年十二月二十日本院新營
簡易庭第一審判決（八十九年度營簡字第三九八號）提起上訴，本院判決如左：
    主    文
原判決廢棄。
被上訴人在第一審簡易之訴駁回。
第一、二審訴訟費用由被上訴人負擔。
    事    實
甲、上訴人方面：
一、聲明：求為判決如主文所示。
二、陳述：除與原判決記載相同者，茲予引用外，補稱：
  （一）上訴人於民國（下同）八十一年間係向被上訴人購買整個魚池地，並未約定
        購買幾筆土地，該魚池地四周為道路環繞，本件被上訴人請求上訴人返還之
        土地即台南縣後壁鄉○○段五九地號（重測前為菁寮段四一一之三地號，以
        下簡稱系爭土地）土地亦包含在上訴人所購買之魚池地內，上訴人買下魚池
        地後就將魚池填土，在上面蓋房子，現在已看不到魚池，上訴人當初購地時
        亦以為魚池地僅有台南縣後壁鄉○○段四一二之一地號該筆土地，並不知道
        本件系爭土地亦在該魚池地內，故僅針對四一二之一地號土地與被上訴人訂
        立買賣契約，被上訴人明知系爭土地包含在其出售之魚池地範圍內，但卻故
        意不說，使得所簽訂之買賣契約對上訴人不利。
  （二）被上訴人對於系爭土地涵蓋在以前魚池地之範圍內並不爭執，則被上訴人出
        賣土地時，不可能未將魚池地全部出賣，而僅保留小部分之系爭土地未出賣
        予上訴人。且重測前之台南縣後壁鄉○○段四一二之三、四一二之四號土地
        係道路地，上訴人所購買者不可能係該二筆路地。
三、證據：援用第一審所提之證據，並聲請傳訊證人黃澤、殷伏貴。
乙、被上訴人方面：
一、聲明：求為判決駁回上訴。
二、陳述：除與原判決記載相同者，茲予引用外，補稱：
  （一）土地移轉以登記為準，查兩造於當初買賣土地時，係在代書面前無異議簽訂
        買賣契約書，契約上所記載之不動產買賣範圍為「台南縣後壁鄉○○段四一
        二之一號（重測後為頂豐段六三號），田，十一則」，兩造業已銀貨兩訖，
        辦妥移轉登記，且系爭土地為建地，而兩造買賣之四一二之一號土地為田地
        ，地目不同，為二筆不同之土地，上訴人指兩造係指界買賣，以池塘為標的
        ，並非依面積或單價計算云云，並非屬實。
  （二）八十一年間兩造買賣之土地實際上為台南縣後壁鄉○○段四一二之一號（重
        測後為頂豐段六三號）、四一二之三號（重測後為頂豐段六二號）、四一二
        之四號（重測後為頂豐段六一號）三筆土地，總面積為五０二九平方公尺，
        故不動產買賣契約上始會記載買賣土地之面積為五０二九公頃（零點五０二
        九公頃之簡寫），但當時兩造並不知道所買賣者尚包含台南縣後壁鄉○○段
        四一二之三、四一二之四號二筆土地，而誤以為五０二九平方公尺之面積均
        屬四一二之一號該筆土地之範圍，乃致契約上記載之買賣標的僅為四一二之
        一號該筆土地，並僅就該土地辦理移轉登記，迄至八十九年間土地重測後始
        發現上情，被上訴人擬將漏為移轉登記之前開二筆土地移轉登記予上訴人，
        卻為上訴人所拒，由此可知被上訴人出賣予上訴人之土地確實未包含系爭頂
        豐段五九地號土地。
三、證據：除援用第一審所提之證據外，並提出地籍圖謄本一件、台南縣後壁鄉○○
    段四一二之三號及四一二之四號土地之登記謄本各一件、台南縣後壁鄉○○段六
    一號及六二號土地之登記謄本各一件為證。
    理    由
一、被上訴人起訴主張：坐落台南縣後壁鄉○○段五九地號（重測前為菁寮段四一一
    之三地號）土地為被上訴人所有，其中面積０．００六五九二公頃之土地為上訴
    人所無權占用，被上訴人對於系爭土地位處在以前魚池地之範圍內並不爭執，上
    訴人雖辯稱其有向被上訴人買受系爭土地，然八十一年間兩造買賣土地時並非以
    指界方式買賣整個魚池地，而係僅買賣台南縣後壁鄉○○段四一二之一號、四一
    二之三號、四一二之四號三筆土地，總面積為五０二九平方公尺，但當時兩造誤
    以為五０二九平方公尺之面積均屬四一二之一號該筆土地之範圍，乃致契約上記
    載之買賣標的僅為四一二之一號該筆土地，並僅就該土地辦理移轉登記，迄至八
    十九年間土地重測後始發現上情，被上訴人擬將漏為移轉登記之前開二筆土地移
    轉登記予上訴人，卻為上訴人所拒，故被上訴人出賣予上訴人之土地確實未包含
    系爭土地，被上訴人為此爰依物上請求權之法律關係，訴請上訴人將所占用土地
    上之地上物拆除，並將土地交還被上訴人云云。
二、上訴人則以：上訴人於八十一年間向被上訴人購買魚池地，本件被上訴人請求上
    訴人返還之系爭土地亦包含在上訴人所購買之魚池地內，被上訴人不可能將大部
    分魚池地出售，卻僅保留小部分之系爭土地未出賣予上訴人，且上訴人買下魚池
    地後就將魚池填土，在上面蓋房子，被上訴人八年來均無異議，足見系爭土地確
    業經上訴人所買受，本件之所以引發爭執乃因當初上訴人並不知道所購買魚池地
    之範圍內包含數個地號，故僅就台南縣後壁鄉○○段四一二之一號該筆土地與被
    上訴人訂立買賣契約及辦理所有權移轉登記，被上訴人明知上情卻故意不說，使
    得所簽訂之買賣契約對上訴人不利，待嗣後實施土地重測後，被上訴人知悉系爭
    土地仍登記為其名義，即誣指稱上訴人為無權占有等語，資為抗辯。
三、按所有人對於無權占有或侵奪其所有物者，得請求返還之，民法第七百六十七條
    前段定有明文。查坐落台南縣後壁鄉○○段五九地號（重測前為菁寮段四一一之
    三地號）土地登記之所有權人為被上訴人，該土地與台南縣後壁鄉○○段六三號
    （重測前為菁寮段四一二之一號）、頂豐段六二號（重測前為菁寮段四一二之三
    號）、頂豐段六一號（重測前為菁寮段四一二之四號）三筆土地於八十一年以前
    乃為一整片魚池地之事實，為兩造所不爭執，並有土地登記謄本六件、地籍圖謄
    本一件附卷可稽，是此部分之事實堪予認定。茲被上訴人行使物上請求權，訴請
    上訴人拆除地上物、返還系爭土地，上訴人則以系爭土地前已為其所買受，並非
    無權占有等詞置辯，則首應審究者為被上訴人是否曾將系爭土地出賣予上訴人？
    上訴人占用系爭土地是否為無權占有？茲析述如下：
  （一）查兩造曾於八十一年十月十四日訂立買賣契約書（俗稱私契），其末段明載
        買賣標的為「不動產標示：後壁鄉○○段四一二之一田十一則，伍零貳玖公
        頃（應係零點伍零貳玖公頃之簡寫）」，嗣於同年十一月三十日再訂立土地
        買賣所有權移轉契約書（俗稱公契）亦明載：「土地標示：後壁鄉○○段四
        一二之一地號、地目田、等則等級十一則、面積０．四八三四公頃」，其後
        兩造據以向台南縣白河地政事務所申辦土地所有權移轉登記之事實，有原審
        卷所附上訴人提出之買賣契約書及台南縣白河地政事務所八十九年十月二十
        六日八十九所一字第五八七六號函檢附之土地所有權移轉登記申請書資料可
        稽。又兩造就於八十一年間實際上買賣之土地並不只台南縣後壁鄉○○段四
        一二之一號該筆土地，然於訂立契約及辦理移轉登記時均未發覺錯誤乙節並
        不爭執，雖被上訴人指稱其於當時出賣之土地尚有台南縣後壁鄉○○段四一
        二之三號及同段四一二之四號二筆土地等語，而上訴人則辯稱其所買受之土
        地另包含系爭台南縣後壁鄉○○段五九地號（重測前為菁寮段四一一之三地
        號）土地等語，彼此所主張當初買賣土地之範圍不同，然前開私契及公契之
        內容與兩造買賣土地之真意並不全然相符，已堪認定，則自難僅就契約文字
        之記載認定兩造所買賣土地之範圍是否及於系爭土地，而仍應探求當事人於
        訂約時之真意甚明。
  （二）上訴人辯稱兩造於八十一年間買賣土地時係以指界方式買賣，買賣標的為包
        含系爭土地在內之魚池地全部之事實，核與卷附證人殷伏貴於九十年三月二
        十七日提出之答復書記載：「本件定約土地一片養魚池，總計新台幣壹佰伍
        拾柒萬元成交，不以面積計算，出賣人提出菁寮段四一二之一號簽約並辦理
        登記，登記完畢後，承買人將魚池填土建屋圍牆，雙方歡歡喜喜，至八十九
        年台南縣政府土地重測，始知悉此片養魚池有兩個地號，出賣人要求返還土
        地，承買人要求漏登記之地號補辦登記，因此造成糾紛。」等語相符，且上
        訴人於原審所提出其與本件買賣之介紹人黃澤於八十九年七月十九日對談之
        電話錄音帶及譯文內容亦記載：「陳（即上訴人）：路環繞在內都是賣我的
        ，也沒約定面積，是卯土豆堆（台語音）」，「黃（即證人黃澤）：對，環
        繞在路內的，是啦」，．．「陳：我說是卯土豆堆，不是賣一筆，他有沒有
        說對你賣一筆」，「黃：沒有」，．．「黃：對啊，情形是這樣，是魚池，
        也沒有說另有一筆，我們也說可能是一筆，沒有重劃，面積說五分幾，養魚
        池嗎，說是五分二，或者多少」等語，雖黃澤於本院訊及本件買賣之詳情時
        ，均以記不清楚搪塞之，並稱該錄音內容不像其聲音、其於電話中講的內容
        沒有那麼多云云，然前開電話錄音帶之內容經本院當庭播放勘驗之結果，與
        上訴人所製作之譯文內容相符，黃澤亦證稱其有與上訴人通過該通電話等語
        （詳見九十年四月十八日準備程序筆錄），足認該電話錄音帶及譯文之內容
        確為黃澤所言，是自堪認上訴人所辯為真實。
  （三）再查坐落台南縣後壁鄉○○段五九、六一、六二、六三地號四筆土地為以前
        魚池地之舊址，總面積達五千平方公尺，而系爭五九地號土地面積僅為七三
        ‧七一平方公尺，僅占整個魚池地之一小部分，且該土地於八十一年間兩造
        買賣不動產時除與其他部分之魚池地相連外，其餘周圍為道路所環繞，此為
        兩造所不爭執，並有地籍圖謄本一件附卷可稽，則衡情被上訴人不可能將整
        塊魚池地割裂，出售大部分之魚池地，卻保留夾在道路間之一小塊系爭魚池
        地未一併出賣予上訴人，況上訴人於八十一年間向被上訴人買受土地後，即
        將包含系爭土地在內之魚池地均填土建屋，則倘被上訴人並未將系爭土地出
        賣予上訴人，其怎可能任由上訴人使用土地，數年來均未曾提出異議，直至
        八十九年七月間始向台南縣後壁鄉調解委員會申請調解，並於調解不成後提
        起本訴？
  （四）綜上所述，系爭土地業經被上訴人於八十一年間出賣予上訴人，兩造雖未辦
        理所有權移轉登記，惟上訴人本於買受人之地位占有系爭土地，並非無權占
        有，被上訴人行使物上請求權，主張上訴人無權占有系爭土地，應拆除地上
        物、返還土地，即屬無據。
四、從而，被上訴人依民法第七百六十七條之規定，請求上訴人將所占用系爭土地之
    地上物拆除，將土地交還被上訴人，為無理由，不應准許，應予駁回。原審判命
    上訴人拆除地上物及交還土地，自有未洽。上訴意旨指摘原判決不當，求予廢棄
    改判，為有理由。自應由本院予以廢棄改判，如主文第二項所示。
五、據上論結，本件上訴為有理由，依民事訴訟法第四百三十六條之一第三項、第四
    百五十條、第七十八條判決如主文。
中      華      民      國     九十     年     五     月      十八      日
                                  臺灣臺南地方法院民事第三庭
~B審判長法官  吳森豐
~B      法官  許蕙蘭
~B      法官  葉惠玲
右正本證明與原本無異
不得上訴。
中      華      民      國     九十     年     五     月      十八      日
~B法院書記官  李珍瑩


司法院資訊處製作；財團法人民間司法改革基金會備份。
